臺灣高等法院民事判決　　　　　　　　 96年度重上字第434號
　　上　訴　人　理銘開發股份有限公司
　　法定代理人　甲○○
　　訴訟代理人　陳峰富律師
　　　　　　　　張簡勵如律師
　　　　　　　　李金樺律師
　　被上訴人　　第一商業銀行股份有限公司
　　法定代理人　丙○○
　　訴訟代理人　丁○○
上列當事人間請求給付貨款事件，上訴人對於中華民國96年6月
26日台灣士林地方法院96年度重訴字第71號第一審判決提起上訴
，本院於96年10月16日言詞辯論終結，判決如下：
    主      文
上訴駁回。
第二審訴訟費用由上訴人負擔。
    事實及理由
一、程序方面：
    按當事人不得提出新攻擊或防禦方法；但對於在第一審已提
    出之攻擊或防禦方法為補充者，或如不許其提出顯失公平者
    ，則不在此限，民事訴訟法第447條第1項第3、6款分別定有
    明文。本件上訴人雖於本院始聲請訊問證人乙○○即訴外人
    勁冠科技有限公司（下稱勁冠公司）副總經理，其待證事實
    則為勁冠公司與被上訴人間債權讓與契約是否附有停止條件
    ，惟上訴人於原審就此即已有所爭執，應認係對於在第一審
    已提出之攻擊或防禦方法為補充者，且如不許其提出，有顯
    失公平情形，業據上訴人釋明，應予准許，併予敘明。
二、本件被上訴人主張：
    被上訴人於民國94年5月18日核准訴外人勁冠公司借款額度
    為新台幣（下同）1,000萬元，期限一年，且以徵取上訴人
    同意付款承諾書為條件方可貸放；被上訴人核准貸款金額，
    則為勁冠公司對上訴人貨款債權之八成。勁冠公司已全數申
    貸，連同利息及違約金核計積欠被上訴人1,095萬4,598元。
    勁冠公司則將其對上訴人之貨款債權轉讓予被上訴人，以清
    償其借款債務並供擔保，且於94年5月19日通知上訴人自當
    日起至被上訴人通知終止此項約定止，將對上訴人之應收帳
    款債權轉讓予被上訴人，上訴人則於94年6月2日回覆同意屆
    期將貨款繳付被上訴人信義分行帳戶，且同意不可以貨款互
    抵，因此發生債權讓與之效果。勁冠公司於95年2月6日、95
    年2月7日對於上訴人總計有1,252萬4,400元之貨款債權（下
    稱系爭債權）存在，惟上訴人並未依約於95年6月6日將貨款
    電匯至被上訴人指定帳戶，爰依受讓系爭債權請求上訴人給
    付被上訴人前開貨款及利息等語。並於原審求為判決：上訴
    人應給付被上訴人1,252萬4,400元及自96年2月9日起至清償
    日止，按年息5%計算之利息（原審判決被上訴人勝訴，上訴
    人提起上訴）。爰答辯聲明：上訴駁回。
三、上訴人辯稱：
    上訴人已對勁冠公司清償系爭債務1,252萬4,400元，被上訴
    人不得再向上訴人請求清償貨款。且被上訴人與訴外人勁冠
    公司於94年5月18日所為係附有停止條件之將來債權讓與，
    蓋勁冠公司是否向被上訴人申請貸款，及被上訴人是否同意
    放款，均屬不確定事實；而依授信申請書及授信批覆書之約
    定，勁冠公司於將來取得對上訴人之債權時，並非均須移轉
    予被上訴人，且被上訴人仍得為實質審查後始核准貸款。故
    勁冠公司於95年2月7日向被上訴人申請貸款，被上訴人於95
    年2月8日方與勁冠公司簽訂借據，債權讓與始應生效。故被
    上訴人既未於停止條件成就時，將已確定讓與之應收帳款債
    權（即95年2月6日、7日所發生之應收帳款債權）之讓與事
    實，合法通知上訴人，該讓與對於上訴人自不生效力。此外
    被上訴人於94年5月19日為上述付款通知後，94年9月27 日
    勁冠公司因對上訴人取得應收帳款債權，並由勁冠公司向被
    上訴人申請貸款獲准即停止條件成就後，上訴人曾再次寄發
    付款通知書與上訴人，上訴人因此信賴被上訴人會以此方式
    行使其可能之權利，故被上訴人行使權利之方式前後不一，
    有違誠信原則。是原判決命上訴人給付被上訴人1,252萬
    4,400元及法定遲延利息為無理由，為此依法提起上訴，並
    聲明：(一)原判決廢棄。(二)被上訴人於第一審之訴駁回。
四、兩造不爭執之事實：
  (一)被上訴人於94年5月18日核准訴外人勁冠公司借款額度為
    1,000萬元，期限一年，且以徵取上訴人同意付款承諾書為
    條件方可貸放。被上訴人每次核准貸款金額，則為勁冠公司
    對上訴人貨款債權之八成，例如勁冠公司對上訴人貨款債權
    為150萬元，則被上訴人即核准撥款120萬元，依此類推。被
    上訴人於95年2月8日撥款予勁冠公司1,000萬元，計算至96
    年6 月12日止，勁冠公司積欠被上訴人之本金、利息、違約
    金共計1,095萬4,598元。
  (二)勁冠公司於95年2月6日、7日對於上訴人有系爭債權1,252萬
    4,400元存在，有被上訴人提出供應商簡易金貨款－交易憑
    證明細表及統一發票等影本為證（見原審卷第10至14  頁）
    ，以提供擔保借款，其八成即1,001萬9,520元，核與撥款金
    額1,000萬元相當。上訴人曾於95年4月6日匯款249萬9,000
    元、於95年5月2日匯款249萬9,000元、於95年5月16日匯款
    308萬7,000元、於95年5月18日58萬8,000元予勁冠公司。
  (三)被上訴人於94年5月19日以「付款通知書（兼債權讓與通知
    ）」通知上訴人，上訴人於94年6月2日以回單聯回覆被上訴
    人，被上訴人復於94年9月28日寄發付款通知書予上訴人。
五、兩造爭執要點為：(一)被上訴人與訴外人勁冠公司是否成立附
    停止條件之將來債權讓與契約？其條件為何？(二)被上訴人有
    無合法通知上訴人債權讓與之事實？(三)上訴人是否已對勁冠
    公司清償系爭債務？被上訴人不得再向上訴人請求清償貨款
    ？被上訴人行使權利有無違反誠信原則？茲就兩造爭點分述
    本院得心證理由如下：
  (一)被上訴人與勁冠公司締結附停止條件之將來債權讓與契約，
    其條件之成就則為勁冠公司與上訴人間將來債權之發生：
  1.按債權讓與為以移轉特定債權為標的之準物權契約，屬於處
    分行為，於債權讓與契約生效時，債權即行移轉於相對人。
    又將來之債權亦得讓與，因此若發生債權之基礎法律關係現
    在雖不存在，但將來有可能發生者，其債權之讓與即為附停
    止條件，於條件成就時始發生效力，債權始行移轉（參見孫
    森焱大法官著，民法債編總論，下冊，第957、962頁，93年
    修訂版）。
  2.經查訴外人勁冠公司於94年5月10日向被上訴人申請短期循
    環放款，經被上訴人於94年5月18日核准借款額度為1,000
    萬元，借款期限1年，並於授信批覆書上「營業單位申請條
    件」欄第3點載明：「以理銘科技股份有限公司所徵取交易
    憑證金額8成範圍內貸放，每次120天」，並於第4點載明：
    「徵取理銘科技股份有限公司同意付款承諾書同意貨款匯入
    本行借款備償專戶……」，有授信申請書附表、授信批覆書
    等影本在卷可稽（本院卷一第15至18頁）。是據此足證勁冠
    公司係與被上訴人締結消費借貸契約，約定勁冠公司於1年
    內得於1,000萬元額度內，向被上訴人循環申請貸款，且勁
    冠公司同意將其對上訴人之貨款債權讓與被上訴人，以清償
    對被上訴人之借款債務。但因勁冠公司與被上訴人締結債
    權讓與契約時，該公司尚未出賣貨物予上訴人，對上訴人之
    貨款債權尚未發生，自無從讓與債權予被上訴人；須俟該公
    司出賣貨物予上訴人，取得對上訴人之貨款債權後，該公司
    與被上訴人間之債權讓與始發生效力，債權始行移轉。故勁
    冠公司係讓與將來對上訴人之債權予被上訴人，其債權讓與
    契約附有停止條件，其條件之成就則為勁冠公司與上訴人間
    將來債權之發生。
  (二)被上訴人業已將債權讓與通知上訴人：
  1.按債權之讓與，非經讓與人或受讓人通知債務人，對於債務
    人不生效力，民法第297條第1項前段定有明文。其立法目的
    在於保護債務人，避免誤為清償，或第三人誤自原債權人雙
    重受讓債權，因而遭受不測之損害。至於該項通知之性質則
    為觀念通知，為讓與人或受讓人向債務人通知債權讓與事實
    之行為，其通知方法並無限制，無需有發生債權讓與效力之
    法效意思，不以債務人之承諾為必要（最高法院20年上字第
    58 號、28年上字第1284號判例意旨參照）。
  2.查被上訴人於94年5月19日以「付款通知書（兼債權讓與通
    知）」通知上訴人，其內容載明：「貴公司與勁冠公司（下
    簡稱供應商）因交易產生之應付款項，業經供應廠商讓與予
    本行，爰請貴公司自94年5月19日起，直至本行通知貴公司
    終止此項約定止，將所有應付予供應商之到期帳款逕行匯入
    本行信義分行，指定之專戶……戶名勁冠科技有限公司……
    本通知為債權讓與之通知……」。上訴人則於94年6月2日以
    回單聯回覆被上訴人，其內容載明：「本公司已獲悉勁冠公
    司已將其與本公司因交易產生之應收款項，讓與予貴行，本
    公司並同意依貴行94年5月19日付款通知書（兼債權讓與通
    知）所載將屆期款項直接繳付貴行信義分行指定專戶……戶
    名勁冠公司……」，有付款通知書及回單聯等影本在卷可稽
    （本院卷一第19至20頁）。則據此足證被上訴人業已將上述
    情事通知上訴人，上訴人亦已知悉上情。但因勁冠公司與被
    上訴人於94年5月間締結債權讓與契約時，勁冠公司對上訴
    人尚無任何債權發生，故勁冠公司與被上訴人間之債權讓與
    尚未生效，已如前述。從而被上訴人雖以上開付款通知書（
    兼債權讓與通知）為概括性之債權讓與通知，尚不發生債權
    讓與之效力；是被上訴人應於停止條件成就、債權讓與契約
    生效時，再行通知上訴人，該債權讓與始對上訴人發生效力
    。
  3.證人乙○○即勁冠公司副總經理業於本院審理時到庭結證稱
    ：「勁冠公司向第一銀行申貸1,000萬元之額度，如果勁冠
    公司需要錢，勁冠公司會逐筆申請動用，勁冠公司要準備文
    件包括理銘公司對勁冠公司之採購單、勁冠公司開給理銘公
    司的發票、出貨單、交易憑證明細表給第一銀行，第一銀行
    會把發票、交易明細表傳真給理銘公司確認，理銘公司蓋大
    、小章確認有這筆交易之後，再把文件交給第一銀行，第一
    銀行再核撥款項給勁冠公司」（見本院卷二第47頁證人筆錄
    ）。此外勁冠公司係於95年2月7日提出其開立給上訴人之發
    票等交易憑證，向被上訴人申請借款後，被上訴人始於95年
    2月8日與勁冠公司簽立借據，確定撥款金額，亦為上訴人所
    自陳。則據此足證被上訴人於95年2月8日核准撥款予勁冠公
    司之前，應已將勁冠公司與上訴人間關於系爭債權之相關交
    易憑證傳真給上訴人確認，已生再次債權讓與通知之效力，
    從而上訴人基於前此被上訴人於94年5月間通知關於債權讓
    與之概括情事，應可知悉被上訴人於95年2月7日、8日間傳
    真交易憑證予上訴人之行為，即為就系爭債權讓與之通知，
    亦即通知上訴人系爭債權已發生，勁冠公司與被上訴人間債
    權讓與之停止條件已成就，原屬將來債權已轉為現實債權，
    讓與既生效力，上訴人就系爭債務自應對被上訴人為給付。
    上訴人雖辯稱：被上訴人應再次寄發付款通知書與上訴人，
    並應詳細註明所讓與之債權金額、日期及統一發票號碼，始
    對上訴人發生該次債權讓與之效力云云。但被上訴人並非系
    爭債權債務關係之當事人，何須傳真相關交易憑證予上訴人
    ？上訴人又何須蓋公司大、小章以確認系爭債權為真正？是
    據此足認被上訴人之傳真行為，即為系爭債權讓與之觀念通
    知。況被上訴人既已將系爭債權之相關交易憑證均傳真予上
    訴人確認，則上訴人當然知悉系爭債權之金額、日期及統一
    發票號碼，故上訴人所辯，並不足採。
  (三)從而被上訴人業已再次合法通知上訴人關於勁冠公司讓與對
    上訴人之債權予被上訴人之情事，是債權讓與契約已對上訴
    人發生效力，上訴人僅得以被上訴人為債權人，不得再向勁
    冠公司為清償。故上訴人辯稱已向勁冠公司清償系爭債務云
    云，縱然屬實，對被上訴人亦不生清償效力。從而被上訴人
    依據其與勁冠公司間債權讓與契約，請求上訴人給付系爭貨
    款，為行使權利之正當行為，並未違反誠信原則。上訴人此
    部分所辯，亦不足信。
六、綜上所述，被上訴人主張自勁冠公司受讓系爭債權而請求上
    訴人給付12,524,400元及自96年2月9日起至清償日按年息5%
    計算之利息，為有理由，應予准許。是則原審判決上訴人敗
    訴，理由雖不盡相同，但結論並無不合。上訴意旨仍執陳詞
    ，求予廢棄改判，仍為無理由，應予駁回上訴。
七、因本件事證已臻明確，兩造其餘主張、陳述及所提之證據，
    經本院審酌後認與判決結果不生影響，爰不逐一論列，附此
    敘明。
八、據上論結，本件上訴為無理由。依民事訴訟法第449條第2項
    、第78條，判決如主文。
中　　華　　民　　國　　96　　年　　10　　月　　30　  日
                  民事第七庭
                      審判長法  官  鄭三源
                            法  官  周美月
                            法  官  邱  琦
正本係照原本作成。
如不服本判決，應於收受送達後20日內向本院提出上訴書狀，其
未表明上訴理由者，應於提出上訴後20日內向本院補提理由書狀
（均須按他造當事人之人數附繕本）上訴時應提出委任律師或具
有律師資格之人之委任狀；委任有律師資格者，另應附具律師資
格證書及釋明委任人與受任人有民事訴訟法第466條之1第1項但
書或第2項（詳附註）所定關係之釋明文書影本。
中　　華　　民　　國　　96　　年　　11　　月　　1 　　日
                              書記官  廖艷莉
附註：
民事訴訟法第466條之1（第1項、第2項）：
對於第二審判決上訴，上訴人應委任律師為訴訟代理人。但上訴
人或其他法定代理人具有律師資格者，不在此限。
上訴人之配偶、三親等內之血親、二親等內之姻親，或上訴人為
法人、中央或地方機關時，其所屬專任人員具有律師資格並經法
院認為適當者，亦得為第三審訴訟代理人。
